【裁判字號】    89,訴,6
【裁判日期】    890330
【裁判案由】    偽造文書等
【裁判全文】
臺灣板橋地方法院刑事判決                              八十九年度訴字第六號
    公  訴  人  臺灣板橋地方法院檢察署檢察官
    被      告  丁○○
右列被告因偽造文書等案件，經檢察官提起公訴（八十八年度偵字第二二九六九號）
，本院判決如左：
    主  文
丁○○無罪。
    理  由
一、公訴意旨略以：被告丁○○先於不詳時地偽刻「黃鎮山」之印章一枚，繼於民國
    八十八年五月二十三日在台北縣新莊市○○路六十八號二樓，持「黃鎮山」之印
    章蓋用於出租上址「中原黃昏市場」鐵皮屋內編號Ｅ九攤位之租賃契約書上，冒
    用黃鎮山名義與乙○○簽約，足生損害於公眾及黃鎮山本人。乙○○依約給付丁○○四個租金新台幣（下同）三萬元後，詎丁○○嗣欲收回該攤位以經營停車場
    ，竟自同年六月底某日起以關水關電及將乙○○上開攤位搬離原處施以強暴，暨
    告知乙○○若不配合，將對其不利加予脅迫，妨害乙○○經營該攤位之權利，致
    乙○○無法繼續經營云云，因認被告涉犯刑法第二百一十條之偽造文書罪及第三
    百零四條第一項之強制罪嫌。
二、按犯罪事實應依證據認定之，無證據不得推定其犯罪事實，如不能證明被告犯罪
    者，應諭知無罪之判決，刑事訴訟法第一百五十四條、第三百零一條第一項分別
    定有明文。所謂認定犯罪事實之證據，係指足以認定被告確有犯罪行為之積極證
    據而言，苟未能發現相當證據，或證據不足為不利於被告事實之認定時，即應為
    有利於被告之認定，更不必有何有利之證據，亦不能以推測或擬制之方法，以為
    裁判基礎（最高法院二十九年上字第三一○五號、四十年台上字第八六號、五十
    六年度台上字第八○七號判例意旨參照）。又告訴人之告訴，係以使被告受刑事
    追訴為目的，其指訴是否與事實相符，仍應調查其他證據，以資審認，必被害人
    所述被害情形，無瑕疵可擊，且就其他方面調查，與事實相符，始足據為有罪判
    決之基礎（最高法院五十二年臺上字第一三○○號判例及八十一年度台上字第三
    五三九號判決意旨參照）。
三、訊據被告堅決否認有偽造文書及強制犯行，辯稱伊與人簽約慣書簽丁○○三字組
    合之特殊字體或蓋用圓形之丁○○印章，從未簽署黃鎮山或刻印蓋章代替，系爭
    之租賃契約書簽約時伊不在場，亦非伊教甲○○刻印蓋用，否則伊既在場收下告
    訴人二萬七千元之租金，焉可能不自已簽名，就關水電部分，乃因鐵皮屋三樓出
    租予潤泰營造股份有限公司當辦公室，八十七年六月間為便利該公司裝潢始暫時
    關水，於告訴人反應後即回復供應，另次因冷涷設備修理始關閉電源，非欲以此
    趕走告訴人攤位，渠之魚攤更非伊本人或指使工人搬出，不然該魚攤擺設之位置
    乃在鐵皮屋簷下，距馬路退縮五公尺以內之處，較屋內幽暗處有利於叫賣等語。
    經查：
  (一)告訴人主張租賃契約書上之丁○○印章係被告本人蓋章，且當場簽收二萬七千元
    租金云云，固舉證人丙○○為證，然證人丙○○依告訴人所供係伊房東之妻，兼
    受僱員工，與伊從早工作到晚，關係密切，其證詞難免偏頗，而告訴人提出日期
    欄載明八十八年五月十一日及同年五月二十三日之二紙收據，前者為丁○○三字
    結合成一體式簽名，後者則簽署邱字，被告於簽約時果真在場，何需蓋章代替，
    其經告訴人要求立據，殊不可能囑由下屬甲○○代簽；況黃鎮山之印章乃甲○○
    自行刻用，於訂約時因被告不在場，由甲○○於租約上蓋章與告訴人締約，被告
    出租中原黃昏市場鐵皮屋攤位，此前多次由甲○○自行蓋用黃鎮山印章與承租人
    締約等情，業分別經證人甲○○及林富男證述無訛（見本院八十九年元月二十四
    日及同年二月十六日訊問筆錄），參以告訴人供稱：「（為何收據上是邱簽名？
    ）我不曉得，打契約、字條（收據）都是邱簽的，契約也是邱簽的」（見本院八
    十九年二月三日訊問筆錄），可見篆刻「黃鎮山」印章及蓋用於契約上均非被告
    親為，復無從依甲○○與被告有僱傭關係率認係被告授意施行，即與被告無涉。
    又署名乃為彰表其主體之同一性，不以簽署戶籍上之姓名為必要，即用化名、代
    名、筆名或僅簽名字均無不可，準此，行為人苟以其行之多年，且為社會上多數
    人所知之偏名為法律行為，該偏名既足以證明其主體之同一性，該行為人即無偽
    造他人名義之犯意（最高法院八十二年度臺上字第四一六九號判決意旨參照），
    茲被告自七十七、八年間經營大理石買賣業時起，經算命師傅指點改名後，旋以
    「黃鎮山」之偏名行世，業經證人黃睿輝及林富成供明（見本院八十九年二月三
    日及同年月十六日訊問筆錄），告訴人與證人丙○○亦供稱中原黃昏市場之攤販
    皆呼被告為黃鎮山，且以黃鎮山名義與人簽約，是「黃鎮山」既係被告行使多年
    之偏名，租約上黃鎮山之印章即使係被告親自或指使甲○○蓋用，亦難認有偽造
    署押之故意，自不成立偽造文書罪。
  (二)告訴人供陳：「他沒說我如果執意要租，要殺死我，他也沒講說要殺我家人，他
    也沒講說我如要繼續租的話要對我及家人不利。」（見本院八十九年三月十六日
    訊問筆錄），證人丙○○亦稱：「他口頭上並沒有說叫我們不要做或搬走。：：
    （你有無聽過他說，若不搬走要對你或你老闆或家人不利？）沒有。」、「（你
    有無聽見被告恐嚇告訴人若不搬走攤位，要如何對他本人或家人不利？）沒有，
    但我本人曾與黃吵架，黃說我們這攤位笨笨的，他晚上睡覺都會偷笑」（見本院
    八十九年元月十三日、同年二月三日訊問筆錄），起訴書載被告以若不配合收回
    攤位，將對其不利等語脅迫告訴人云云，殊嫌無據。又被告就伊於八十八年六月
    間曾先後關掉設在中原黃昏市場鐵皮屋二樓之水、電總開關各十餘分鐘等情固不
    諱言，然始終否認係為收回攤位，而在中原黃昏市場之地面劃停車格乃同年七月
    間事，此前未聞業主有意籌設停車場，二次關掉水電後十幾分鐘即回復，當時被
    告未表示要改制，也沒說不再續租或教人不要做等情為告訴人所自承（見本院八
    十九年二月三日、同年三月十六日訊問筆錄），並有照片三幀可稽，足證被告關
    閉水、電早在籌設停車場半月前，且其關閉之時間短暫，告訴人指控被告以此迫
    令其遷攤，尚屬牽強。
  (三)卷附攝有某魚攤擺在鐵皮屋前路旁畫面之三幀照片，僅能認該攤位曾被遷出，但
    就其係何人所為、搬出時有否施用強制力或予脅迫等事實，並不能提供足以判斷
    之資料，而告訴人供稱：「那二次被搬，攤位是空的，沒有魚貨，搬出來時點是
    下午二點我們進場前，故我們來不及擺貨。」、「（他們搬出攤位時，魚貨還未
    擺上去？）並不是魚貨擺在上面時，是我們擺上去之前，他們把攤子搬走，所以
    我們並不在場，他把我的攤子搬走，我都不知道，所以他並沒有在搬時推擠我身
    體，第一次是攤位搬出來後我到場發現，自已搬回去。第二次我們一來就在外面
    ，這二次我都未親眼看見被是誰搬出來的。」、「（你二次發現你攤位被搬，都
    是與丙○○一同去的？）對，我都是開發財車載張春及貨一起到場。」、「他們
    是把地面劃格子改停車場及把我們攤位搬出我們才知道」（見本院八十九年元月
    十三日、同年二月三日、同年二月十六日及同年三月十六日訊問筆錄），證人丙○○亦稱：「（攤位有被搬出去？）有二次，是關水電之後，第一次我沒有看誰
    搬出來，第一次是搬在門邊，我就與告訴人搬回去，那一次上面還沒有擺魚」（
    見本院八十九年元月十三日訊問筆錄）、「（他們除搬攤位出來外，有無你們的
    身體施以暴力？）沒有，這二次被搬，都沒有魚貨在上面。（他們是不是趁你們
    未進場之前把攤位拉出來？）是，第一次搬我們沒看到。第二次搬出來，我們也
    沒有與他們拉扯。」（見本院八十九年二月三日訊問筆錄），可知該魚攤於八十
    八年七月間二次被搬至路旁，乃在告訴人偕丙○○依例於是日下午二點進場擺置
    魚貨前，當時告訴人與丙○○均不在場，所稱渠倆見魚攤遭被告強拉出場或第二
    次目睹被告與工人合力抬出云云，顯然不實，否則依丙○○所述：「（你們當時
    有無想把攤位搬出來？）那是被告及乙○○的意思。」（見本院八十九年二月三
    日訊問筆錄），亦非被告片面執意所為；況刑法第三百零四條之罪以施用強暴脅
    迫使人行無義務之事妨害人行使權利為構成要件，雖不以直接對人施行為限，然
    該罪旨在保護人身、意思自由，於對物施行之場合，自以被害人在場因此間接受
    制為必要，則在鐵皮屋二樓秘將樓下之水電關閉與於攤主擺貨前搬出攤位時，告
    訴人與丙○○既均未在搬離及掣動開關之現場遭剝奪行動自由，或適當其面施用
    不法腕力，縱皆係被告欲收回攤位所為，而生債務不履行之結果，仍不構成強制
    罪。
四、綜上所述，告訴人之指訴尚乏足認與事實相符之佐證，而以黃鎮山之偏名簽約及
    搬出攤位苟係被告所為，與其關閉水電均屬單純之民事糾葛，俱如前述，此外復
    查無被告有何其他偽造私文書及強制犯行之積極證據，亦應認其被訴各該罪名不
    能證明其犯罪，爰為無罪之諭知。
據上論斷，應依刑事訴訟法第三百零一條第一項之規定，判決如主文。
本案經檢察官游鉦添到庭執行職務
中      華      民      國    八十九    年      三      月     三十     日
                                      臺灣板橋地方法院刑事第五庭
                                          法  官 周建興
右正本證明與原本無異。
如不服本判決，應於判決送達後十日內，向本院提出上訴狀。
                                          書記官 許清秋
中      華      民      國    八十九    年      三      月     三十一   日


司法院資訊處製作；財團法人民間司法改革基金會備份。
